【裁判字號】    97,易,372
【裁判日期】    970428
【裁判案由】    恐嚇取財等
【裁判全文】
臺灣彰化地方法院刑事判決               97年度易字第372號
公  訴  人  臺灣彰化地方法院檢察署檢察官
被      告  乙○○
            癸○○
上2人共同
選任辯護人  周金城律師
被      告  子○○
            丁○○
            辛○○
上列被告等因恐嚇取財等案件，經檢察官提起公訴（96年度偵字
第7447、8103號），本院依簡式審判程序審理，判決如下：
    主  文
乙○○共同犯如附表壹之壹所示之罪，各處如附表壹之壹所示之
刑；扣案如附表貳所示之物均沒收。應執行有期徒刑貳年捌月，
扣案如附表貳所示之物均沒收。
癸○○共同犯如附表壹之壹所示之罪，各處如附表壹之壹所示之
刑；扣案如附表貳所示之物均沒收。應執行有期徒刑拾壹月，扣
案如附表貳所示之物均沒收。
子○○共同犯如附表壹之壹所示之罪，各處如附表壹之壹所示之
刑；扣案如附表貳所示之物均沒收。應執行有期徒刑貳年拾月，
扣案如附表貳所示之物均沒收。
丁○○共同犯如附表壹之壹所示之罪，各處如附表壹之壹所示之
刑；扣案如附表貳所示之物均沒收。應執行有期徒刑壹年，扣案
如附表貳所示之物均沒收。
辛○○共同犯如附表壹之壹所示之罪，各處如附表壹之壹所示之
刑；扣案如附表貳所示之物均沒收。應執行有期徒刑壹年，扣案
如附表貳所示之物均沒收。
    犯罪事實
一、乙○○、癸○○、子○○、丁○○、辛○○因經濟困窘，竟
    共同基於意圖為自己不法所有之竊盜、恐嚇取財之犯意聯絡
    及行為分擔，自民國96年1 月1 日起，先由姓名、年籍均不
    詳綽號「阿水」（即乙○○所稱之「工頭」）之成年男子，
    在臺北縣雙溪鄉、侯硐鄉交界深山內，以竹竿、鴿網等物架
    設大型捕鴿網，由丁○○或辛○○輪流在場看管（無證據足
    資認定渠等在現場竊盜賽鴿時，有3 人以上或攜帶兇器為之
    ），於附表1 所示之時間捕捉鴿主壬○○等人進行飛行訓練
    之賽鴿。另乙○○則利用子○○於不詳時地，透過報紙分類
    廣告向庚○○（另經本院判決）以新臺幣（下同）8000元購
    買之「黃源銘」臺灣郵政股份有限公司（以下簡稱臺灣郵政
    ）埤頭路口厝郵局（局號：0000000 、帳號：0000000 號）
    帳戶、向不詳姓名成年人以8000元代價購買之「黃文生」臺
    南縣永康市農會（帳號：00000000000000號）帳戶、「盧秀
    靖」臺灣郵政東山郵局（局號：0000000 、帳號：0000000
    號）帳戶、「莊雅菁」復華商業銀行臺南分行（帳號：0000
    000000000 號）帳戶（黃文生、盧秀靖、莊雅菁均由檢察官
    另案偵辦中），以供渠等向被害鴿主實施恐嚇取財犯行之用
    後，即由乙○○或子○○於附表1 所示之時間，輪流使用購
    得之門號0000000000、0000000000、0000000000、00000000
    00號行動電話，依據該「阿水」成年男子告知之竊得賽鴿腳
    環上所載鴿主電話號碼資料，撥打電話向如附表1 所示之被
    害鴿主害鴿主恫嚇稱：「彼等放飛之賽鴿在渠等手中，如不
    依指示將贖款匯入指定帳戶內，即不返還賽鴿」等語，以此
    加損害於財產之惡害通知各鴿主，致使鴿主心生畏懼，恐辛
    苦飼養培育之賽鴿遭遇不測，而依乙○○或子○○之指示，
    匯款如附表1 所示之金額至黃源銘、黃文生、盧秀靖、莊雅
    菁上開金融機構帳戶（被害人、竊鴿數量、匯款時間、金額
    均詳如附表1 所示），乙○○、子○○於確認贖金匯入後，
    始通知丁○○、辛○○或「阿水」等人將賽鴿釋放飛回。再
    由癸○○依乙○○指示持上開帳戶之提款卡前往金融機構所
    設置之提款機，提領被害鴿主所匯入之贖金，並將領出之金
    錢交予乙○○，再以每隻賽鴿800 元至1000元不等之金額交
    付予「阿水」，由「阿水」與丁○○、辛○○朋分，餘款則
    由乙○○、子○○、癸○○朋分花用。嗣經警執行通訊監察
    ，循線追查後，於96年4 月11日將乙○○、癸○○、子○○
    、丁○○及辛○○拘提到案，並扣得如附表2 、3 所示之物
    ，始查知上情。
二、案經彰化縣警察局移送臺灣彰化地方法院檢察署檢察官偵查
    起訴。
    理  由
一、程序部分
  (一)按刑事案件除有特別規定外，固由犯罪地或被告之住所、居
    所或所在地之法院管轄。但數同級法院管轄之案件相牽連而
    未繫屬於數法院者，自得依刑事訴訟法第6 條第1 項，由其
    中一法院合併管轄（最高法院28年上字第3635號判例要旨參
    照）；又按一人犯數罪者、數人共犯一罪或數罪者，為相牽
    連之案件，刑事訴訟法第7 條第1 、2 款亦定有明文。經查
    ，本案被告乙○○、癸○○、子○○、丁○○、辛○○之住
    居所，雖均非本院轄區，然被告對被害人甲○○、丙○○、
    戊○○、李昆林、己○○、溫濟詮、鄭俊智部分所為之恐嚇
    取財之犯罪地均在彰化縣，公訴人就被告等犯竊盜及恐嚇取
    財之相牽連案件合併偵查且一併起訴，依前揭說明，本院自
    有管轄權，先予說明。
  (二)次按本件被告等所犯係死刑、無期徒刑、最輕本刑為3 年以
    上有期徒刑以外之罪，其於準備程序就前揭被訴事實為有罪
    之陳述，經受命法官告知簡式審判程序之旨，並聽取其與公
    訴人之意見後，本院認無不得或不宜改依簡式審判程序進行
    之處，爰依刑事訴訟法第273 條之1 第1 項、第284 條之1
    ，裁定本案由受命法官獨任進行簡式審判程序，合先敘明。
二、上揭犯罪事實，業據被告乙○○、癸○○、子○○、丁○○
    及辛○○於警詢、偵查及本院審理時（見本院97年4 月7 日
    、同年月24日審判筆錄）均坦承不諱，核與附表1 所示之被
    害人壬○○等於警詢中之證述情節相符，並有上揭被害人之
    匯款憑證、通聯調閱查詢單、通訊監察譯文及通訊監察書、
    被告癸○○操作自動櫃員機，領取贖款之監視錄影器翻拍照
    片、捕鴿網尺寸單、上開金融機構帳戶開戶基本資料及交易
    明細資料等在卷可稽，復有附表2 、3 所示之物扣案可資佐
    證，足認被告等之自白核與事實相符，堪可採為論罪科刑之
    依據。綜上所述，本案事證明確，被告等犯行洵堪認定，應
    予依法論科。
三、按刑法上恐嚇取財罪之「恐嚇」，係指以危害通知他人，使
    該人主觀上生畏怖心之行為；至於危害通知之方法，亦無限
    制，無論明示之言語、文字、動作或暗示之危害行為，苟已
    足使對方理解其意義之所在，並足以影響其意思之決定與行
    動自由者均屬之（最高法院81年度台上字第867 號判決意旨
    參照）。本件如附表1 所示之被害人因被告等人以電話通知
    其辛苦飼養、價值不菲之賽鴿已遭被告等竊取，置於實力支
    配之下，因畏懼被告等不將賽鴿釋放等情，方始同意匯入被
    告需索之款項數額，是被告等所為惡害通知，已足影響被害
    人等意思決定之自由無疑，再被告等人之分工模式係由被告
    乙○○、子○○按被告丁○○、辛○○、「阿水」竊得之賽
    鴿資料撥打電話恐嚇被害鴿主付贖，被告癸○○則負責提款
    後，渠等始釋放賽鴿，足見被告5 人確係以竊盜之故意，於
    行竊後再向被害人恐嚇取財，核渠等所為，均係犯刑法第
    320 條第1 項之竊盜罪及同法第346 條第1 項之恐嚇取財罪
    。復按共同正犯之意思聯絡，原不以數人間直接發生者為限
    ，即有間接之聯絡者，亦包括在內。如甲分別邀約乙、丙犯
    罪，雖乙、丙間彼此並無直接之聯絡，亦無礙於其為共同正
    犯之成立（最高法院77年度臺上字第2135號判例要旨參照）
    ；次按共同正犯不限於事前有協議，即僅於行為當時有共同
    之犯意之聯絡者，亦屬之；又共同正犯之成立，衹須具有犯
    意之聯絡，行為之分擔，既不問犯罪動機起於何人，亦不必
    每一階段犯行，均經參與；再共同正犯之意思聯絡，不限於
    事前有所協議，其於行為當時，基於相互之認識，以共同犯
    罪之意思參與者，亦無礙於共同正犯之成立；意思之聯絡並
    不限於事前有所謀議，即僅於行為當時有共同犯意之聯絡者
    ，亦屬之，且其表示之方法，亦不以明示通謀為必要，即相
    互間有默示之合致，亦無不可（最高法院30年上字第870 號
    判例、34年上字第862 號、73年臺上字第1886號、73年臺上
    字第2364號判例意旨可資參照）。被告乙○○、癸○○、子
    ○○與被告丁○○、辛○○間就上開犯行雖無直接聯絡，然
    共犯「阿水」之成年男子分別與彼等間均有竊盜及恐嚇取財
    之主觀犯意聯絡，雖彼此間各自分擔不同之行為（被告丁○○、辛○○及「阿水」負責竊鴿，被告子○○、乙○○負責
    撥打恐嚇電話，被告癸○○負責提領贓款），依上開說明，
    仍應就全部竊鴿勒贖之竊盜及恐嚇取財犯行同負共同正犯之
    刑責。惟按刑法分則或刑法特別法中規定之結夥2 人或3 人
    以上之犯罪，應以在場共同實施或在場參與分擔實施犯罪之
    人為限，不包括同謀共同正犯在內。司法院大法官會議釋字
    第109 號解釋「以自己共同犯罪之意思，事先同謀，而由其
    中一部分之人實施犯罪之行為者，均為共同正犯」之意旨，
    雖明示將「同謀共同正犯」與「實施共同正犯」併包括於刑
    法總則第28條之「正犯」之中，但此與規定於刑法分則或刑
    法特別法中之結夥犯罪，其態樣並非一致（最高法院76年臺
    上字第7210號判例要旨參照）。查本件被告等人共同犯上開
    竊盜部分，或由被告丁○○、或被告辛○○或該「阿水」之
    男子，輪流在上開地點看守捕鴿網竊取賽鴿，是尚乏證據足
    資認定渠等各該次竊盜賽鴿時，有3 人以上共同在場實施；
    而被告乙○○、癸○○、子○○實際負責部分則為恐嚇被害
    人及取贖工作，並未實際在上開地點架設鴿網竊取賽鴿，渠
    等既非在場實施或分擔行為之一部者，自不得算入「結夥」
    人數之內，併予敘明。又被告等共同竊盜、共同恐嚇取財之
    犯行，時間已有間隔，犯意各別，應予分論併罰，辯護人為
    被告乙○○、癸○○辯護稱渠等於同時期所犯多次擄鴿勒贖
    案件，應合併審理僅判處一罪刑云云，然刑法第56條於94年
    2 月2 日刪除，自95年7 月1 日起生效，既已廢除連續犯之
    規定，且被告多次恐嚇鴿主取財，客觀犯行各別，業據本院
    認定如前，要無集合犯或其他裁判上一罪關係，併予敘明。
    爰審酌被告等均正值壯年，竟不思循正當方式謀取收入，而
    以共同竊取他人賽鴿為手段，恐嚇他人交付財物，造成被害
    人財物損失，已嚴重危害良善風俗及社會治安，惟念及渠等
    犯後尚能坦承犯行，知所悔悟，態度良好，且被告癸○○僅
    依被告乙○○之指示提領贖款，其可責性較低，暨考量渠等
    素行、智識程度、參與犯罪之程度、犯罪動機等一切情狀，
    各量處如附表1 之1 所示之刑。又被告等如附表1 所示之犯
    罪時間，均在96年4 月24日以前，所犯悉符合中華民國96年
    罪犯減刑條例第2 條第1 項第3 款之規定，爰依法減其宣告
    刑2 分之1 ，並各定其應執行之刑。
四、扣案如附表2 所示之物，分別為共犯乙○○、癸○○、子○○、丁○○、辛○○所有，已供或預備供犯罪所用之物，業
    據被告等人供明在卷，而共同正犯因相互間利用他方之行為
    ，以遂行其犯意之實現，本於責任共同之原則，共同正犯應
    對所參與犯罪之全部事實負責（最高法院92年度臺上字第70
    50號判決意旨參照），從而上開如附表2 所示之扣案物品，
    均應依前刑法第38條第1 項第2 款之規定宣告沒收。至附表
    3 所示之物，雖分別係被告乙○○、癸○○、子○○、丁○○、辛○○所有，然其中編號1 至7 所示之行動電話，僅供
    被告等人平日與親友聯絡，卷內資料亦無積極證據證明被告
    等或「阿水」之成年男子曾持以撥打電話給鴿主恐嚇取財；
    又編號8 所示及編號1 至7 行動電話搭配使用之SIM 卡，雖
    分別為被告等人持用，然因依國內電信公司一般定型化契約
    之約定，該SIM 卡之所有權仍屬電信公司所有，申請人僅因
    承租門號而取得使用權，是非屬被告等所有，不予宣告沒收
    ，至被告乙○○、子○○持用以撥打電話恐嚇被害人之門號
    0000000000、0000000000、0000000000、0000000000 號SIM
    卡，並未扣案，且被告乙○○供稱業已丟棄，亦不予宣告沒
    收；又編號9 至11所示之衣物及手提包，雖為被告癸○○提
    領款項所穿著，然僅屬其平日衣物，又編號12所示之現金
    10000 元，亦乏證據證明與本件竊盜、恐嚇取財犯行有何關
    連，亦非違禁物，爰不予宣告沒收；至編號13、14所示之之
    現金5000元、12000 元，雖係被告恐嚇取財所得之贓款，被
    害人依法得請求返還，本不宜宣告沒收，爰不併宣告沒收；
    又編號15至16所示之匯款單、統一發票等物，被告丁○○、
    辛○○辯稱並未使用於本案犯罪，本院復審酌被告等既均已
    坦承上開犯行，應無庸對於應沒收之物有所隱諱，且經本院
    當庭勘驗該等扣案物確難認與本案竊盜或恐嚇取財犯行有所
    關聯，堪認被告丁○○所辯並非無稽，又非義務沒收之物，
    爰不併予宣告沒收，均併此敘明。
據上論斷，應依刑事訴訟法第273 條第1 項、第299 條第1 項前
段，刑法第28條、第320 條第1 項、第346 條第1 項，第51條第
5 款、第38條第1 項第2 款，刑法施行法第1 條之1 第1 項、第
2 項前段，中華民國96年罪犯減刑條例第2 條第1 項第3 款、第
7 條，判決如主文。
本案經檢察官蔡明達到庭執行職務。
中    華    民    國    97    年    4     月    28    日
                  刑事第一庭    法      官  胡宜如
以上正本證明與原本無異。
如不服本判決，應於送達後10日內向本院提出上訴狀，上訴書狀
應敘述具體理由（須附繕本）。
告訴人或被害人對於判決如有不服具備理由請求檢察官上訴者，
其上訴期間之計算係以檢察官收受判決正本之日期為準。
中    華    民    國    97    年    4     月    28    日
                                書  記  官  蕭秀吉
附錄本案論罪科刑法條：
中華民國刑法第320條
意圖為自己或第三人不法之所有，而竊取他人之動產者，為竊盜
罪，處 5 年以下有期徒刑、拘役或 5 百元以下罰金。
意圖為自己或第三人不法之利益，而竊佔他人之不動產者，依前
項之規定處斷。
前二項之未遂犯罰之。
中華民國刑法第346條
意圖為自己或第三人不法之所有，以恐嚇使人將本人或第三人之
物交付者，處6 月以上5 年以下有期徒刑，得併科1 千元以下罰
金。
以前項方法得財產上不法之利益，或使第三人得之者，亦同。
前二項之未遂犯罰之。
【附表1-1】：論罪科刑
┌─┬──────────┬───────────┬─────┬────┐
│編│                    │                      │          │本院判決│
│號│     犯罪事實       │ 罪名                 │ 所犯法條 │各量處刑│
│  │                    │                      │          │度      │
├─┼──────────┼───────────┼─────┼────┤
│1 │乙○○、癸○○、羅文│ 竊盜（88罪）         │刑法第320 │乙○○、│
│  │仁、丁○○、辛○○共│                      │條第1 項普│子○○、│
│  │同竊取如附表1 所示被│                      │通竊盜罪。│丁○○、│
│  │害人等之賽鴿        │                      │          │辛○○共│
│  │                    │                      │          │同竊盜，│
│  │                    │                      │          │各處有期│
│  │                    │                      │          │徒刑3 月│
│  │                    │                      │          │，各減為│
│  │                    │                      │          │有期徒刑│
│  │                    │                      │          │1 月又15│
│  │                    │                      │          │日（以下│
│  │                    │                      │          │均同，共│
│  │                    │                      │          │88次）；│
│  │                    │                      │          │癸○○共│
│  │                    │                      │          │同竊盜，│
│  │                    │                      │          │處有期徒│
│  │                    │                      │          │刑2 月，│
│  │                    │                      │          │減為有期│
│  │                    │                      │          │徒刑1 月│
│  │                    │                      │          │（以下均│
│  │                    │                      │          │同，共88│
│  │                    │                      │          │次）    │
│  │                    │                      │          │        │
├─┼──────────┼───────────┼─────┼────┤
│2 │乙○○、癸○○、羅文│ 恐嚇取財（88罪）     │刑法第346 │子○○共│
│  │仁、丁○○、辛○○共│                      │條第1 項恐│同意圖為│
│  │同意圖為自己不法之所│                      │嚇取財罪。│自己不法│
│  │有，以恐嚇使如附表1 │                      │          │之所有，│
│  │所示被害人將本人之物│                      │          │以恐嚇使│
│  │交付                │                      │          │人將本人│
│  │                    │                      │          │之物交付│
│  │                    │                      │          │，處有期│
│  │                    │                      │          │徒刑7 月│
│  │                    │                      │          │，減為有│
│  │                    │                      │          │期徒刑3 │
│  │                    │                      │          │月又15日│
│  │                    │                      │          │（以下均│
│  │                    │                      │          │同，共88│
│  │                    │                      │          │次）；徐│
│  │                    │                      │          │永忠、謝│
│  │                    │                      │          │予捷、曾│
│  │                    │                      │          │文正、潘│
│  │                    │                      │          │惠淑共同│
│  │                    │                      │          │意圖為自│
│  │                    │                      │          │己不法之│
│  │                    │                      │          │所有，以│
│  │                    │                      │          │恐嚇使人│
│  │                    │                      │          │將本人之│
│  │                    │                      │          │物交付，│
│  │                    │                      │          │各處有期│
│  │                    │                      │          │徒刑6 月│
│  │                    │                      │          │，各減為│
│  │                    │                      │          │有期徒刑│
│  │                    │                      │          │3 月（以│
│  │                    │                      │          │下均同，│
│  │                    │                      │          │共88次）│
│  │                    │                      │          │        │
└─┴──────────┴───────────┴─────┴────┘
【附表2】：
┌──┬───────────┬─────┬─────┐
│編號│    名    稱          │ 數    量 │持有人    │
├──┼───────────┼─────┼─────┤
│ 1  │黃源銘郵局存摺、金融卡│ 1 本/張  │癸○○    │
│    │（局號：0000000、帳號 │          │          │
│    │：0000000號）         │          │          │
├──┼───────────┼─────┼─────┤
│ 2  │黃文生農會存摺、金融卡│ 1 本/張  │癸○○    │
│    │（帳號：00000000000000│          │          │
│    │號）                  │          │          │
├──┼───────────┼─────┼─────┤
│ 3  │捕鴿網                │  1 張    │乙○○    │
├──┼───────────┼─────┼─────┤
│ 4  │尺寸單                │  1 張    │丁○○    │
└──┴───────────┴─────┴─────┘
【附表3】：
┌──┬───────────┬─────┬─────┐
│編號│    名    稱          │ 數    量 │持有人    │
├──┼───────────┼─────┼─────┤
│ 1  │NOKIA 牌行動電話（序號│   2 具   │癸○○    │
│    │：000000000000000 號、│          │乙○○    │
│    │搭配門號0000000000號  │          │          │
│    │SIM 卡、序號：00000000│          │          │
│    │0000000 號、搭配門號  │          │          │
│    │0000000000號SIM 卡）  │          │          │
├──┼───────────┼─────┼─────┤
│ 2  │MOTOROLA牌行動電話（序│   1 具   │癸○○    │
│    │號：000000000000000 號│          │          │
│    │、搭配門號0000000000號│          │          │
│    │SIM 卡）              │          │          │
├──┼───────────┼─────┼─────┤
│ 3  │BENQ牌行動電話（序號：│   1 具   │乙○○    │
│    │000000000000000號）   │          │          │
├──┼───────────┼─────┼─────┤
│ 4  │SONY ERICSSON 牌行動電│   1 具   │乙○○    │
│    │話（序號：000000000000│          │          │
│    │03613號、搭配門號09164│          │          │
│    │24814號SIM 卡）       │          │          │
├──┼───────────┼─────┼─────┤
│ 5  │行動電話（序號：356390│   2 具   │丁○○    │
│    │000000000號、搭配門號 │          │          │
│    │0000000000號SIM卡使用 │          │          │
│    │、序號：00000000000000│          │          │
│    │5號、搭配門號00000000 │          │          │
│    │89號SIM卡使用）       │          │          │
├──┼───────────┼─────┼─────┤
│ 6  │行動電話（序號：353112│   1 具   │辛○○    │
│    │000000000號、搭配門號 │          │          │
│    │0000000000號SIM卡使用 │          │          │
│    │）                    │          │          │
├──┼───────────┼─────┼─────┤
│ 7  │行動電話（序號：520055│   3 具   │辛○○    │
│    │00000000000號、0000000│          │          │
│    │0000000000號、00000001│          │          │
│    │000000000號）         │          │          │
├──┼───────────┼─────┼─────┤
│ 8  │SIM卡（門號0000000000 │   2 張   │子○○    │
│    │號、0000000000號）    │          │          │
├──┼───────────┼─────┼─────┤
│ 9  │長袖T恤               │   1 件   │癸○○    │
├──┼───────────┼─────┼─────┤
│ 10 │長袖外套              │   1 件   │癸○○    │
├──┼───────────┼─────┼─────┤
│ 11 │手提包                │   1 個   │癸○○    │
├──┼───────────┼─────┼─────┤
│ 12 │現金10000元           │仟元鈔10張│癸○○    │
├──┼───────────┼─────┼─────┤
│ 13 │現金5000元            │仟元鈔5 張│乙○○    │
├──┼───────────┼─────┼─────┤
│ 14 │現金12000元           │仟元鈔12張│癸○○    │
├──┼───────────┼─────┼─────┤
│ 15 │匯款單                │   1 張   │丁○○    │
├──┼───────────┼─────┼─────┤
│ 16 │96年3-4月發票         │   5 張   │辛○○    │
└──┴───────────┴─────┴─────┘


司法院資訊處製作；財團法人民間司法改革基金會備份。
